ACORDAO-COMPLETO-2548854

ACÓRDÃO 1961/2022 ATA 33/2022 - PLENÁRIO

VISTOS, relatados e discutidos estes autos que tratam de representação, com solicitação de adoção de medida cautelar, acerca de possíveis irregularidades ocorridas no Pregão 237/2022 do Hospital das Clínicas de Porto Alegre, para contratação de materiais de órtese e prótese para ortopedia;
ACORDAM os Ministros do Tribunal de Contas da União, reunidos em Sessão do Plenário, com fundamento nos arts. 235, 237 e 276, §5º do Regimento Interno do TCU, em:
9.1. conhecer da representação para, no mérito, considerá-la improcedente;
9.2. considerar prejudicada a medida cautelar requerida;
9.3. recomendar ao Hospital das Clínicas de Porto Alegre que, antes da fase de abertura das propostas, divulgue esclarecimento sobre as atribuições do instrumentador previsto no termo de referência do Pregão 237/2022, bem como sobre os quantitativos estimados para tal suporte técnico às equipes médicas, tendo em vista a possibilidade de interpretação equivocada, como a alegada nesta representação;
9.4. dar ciência deste Acórdão à representante e ao Hospital das Clínicas de Porto Alegre; e
9.5. arquivar o presente processo.

Representação a respeito de possíveis irregularidades em pregão que teve por objeto o fornecimento de materiais de órtese e prótese para ortopedia.

Hospital de Clínicas de Porto Alegre.

3. Interessados/Responsáveis: não há.

13.1. Ministros presentes: Bruno Dantas (na Presidência), Walton Alencar Rodrigues (Relator), Benjamin Zymler, Augusto Nardes, Aroldo Cedraz e Antonio Anastasia.
13.2. Ministros-Substitutos convocados: Augusto Sherman Cavalcanti e Marcos Bemquerer Costa.
13.3. Ministros-Substitutos presentes: André Luís de Carvalho e Weder de Oliveira.

WALTON ALENCAR RODRIGUES

Adoto, como relatório, instrução elaborada pela Secretaria de Controle Externo da Saúde:
INTRODUÇÃO
Trata-se de representação a respeito de possíveis irregularidades ocorridas no pregão 237/2022 sob a responsabilidade de Hospital de Clínicas de Porto Alegre, sem previsão de valor estimado, cujo objeto é: Fornecimento de materiais de órtese e prótese para ortopedia.
Seguem abaixo informações adicionais sobre o certame:
Situação: aberto.
A licitação em tela envolve registro de preço: sim.
Ainda não houve assinatura do contrato decorrente da licitação (certame ainda em andamento) .
Impugnações ao edital: não há.
O representante alega, em suma, a ocorrência de irregularidade relativa à exigência de instrumentador em sala cirúrgica. Tal exigência vem registrada no Termo de Referência do certame (peça 4, p. 35) , segundo o qual "a empresa arrematante deverá disponibilizar instrumentador em sala cirúrgica, caso seja solicitado." Complementa que já foi reconhecida pelo Conselho Federal de Medicina - CFM a incompatibilidade de prestação de serviços médicos em sala cirúrgica com o fornecimento de insumos hospitalares (peça 1, p. 3) .
Aduz ainda que o edital não comporta a devida previsão dos custos necessários para a disponibilização de tais profissionais, o que impediria o devido planejamentos pelas empresas licitantes. Ainda, a previsão de disponibilidade do referido profissional em caráter eventual, como traz o instrumento convocatório, apresenta alto grau de imprevisibilidade e não estabelece os devidos quantitativos (peça 1, p. 3-4) .
Esclarece que o instrumentador integra a equipe cirúrgica e compõe o corpo clínico médico ou de enfermagem, de modo que a responsabilidade direta sobre tal profissional é do cirurgião titular que o admite, e não de empresa fornecedora de insumos. Traz à baila o Parecer CFM 22/2018 (peça 5) , cujos trechos reproduz (peça 1, p. 4-5) :
EMENTA: A entrada de profissionais vinculados a empresas fornecedoras de materiais médicos só deve ser permitida mediante autorização formal do diretor técnico/clínico do estabelecimento hospitalar, com atuação restrita à mesa instrumental, sem acesso ao campo operatório.
 (...) 
CONCLUSÃO Assim, a atuação do representante da empresa deve se restringir à mesa do instrumental que representa, sem participar nem atuar no campo cirúrgico como auxiliar médico, devendo estar devidamente cadastrado no hospital onde trabalha, não sendo permitido seu acesso ao campo operatório. Sua presença não se confunde com a do instrumentador cirúrgico. 
Pelo exposto, com vistas à segurança dos pacientes, à proteção da medicina contra sua mercantilização, consideramos que a entrada de profissionais vinculados a empresas fornecedoras de materiais médicos só deve ser permitida mediante autorização formal do diretor técnico/clínico do estabelecimento hospitalar, com atuação restrita à mesa instrumental, sem acesso ao campo operatório. (destaque feito pelo representante) .
Complementa que a atividade de instrumentador é estritamente vinculada ao cirurgião titular, e não à empresa que fornece insumos, conforme art. 1º da Resolução CFM 1490/1998 (peça 6) , que estatui: "a composição da equipe cirúrgica é da responsabilidade direta do cirurgião titular e deve ser composta exclusivamente por profissionais de saúde devidamente qualificados".
Traz ainda o entendimento da Resolução Cofen 214/1998 (peça 7) , cujo art. 2º estabelece que "o profissional de enfermagem, atuando como instrumentador cirúrgico, subordina-se exclusivamente ao enfermeiro responsável técnico pela unidade", e não tem vinculação com a empresa fornecedora de insumos hospitalares (peça 1, p. 5) .
Encerrando a argumentação deste ponto, apresenta parecer que mandou elaborar por escritório de advocacia especializado em direito regulatório no segmento hospitalar (peça 8) , o qual apresenta fundamentos impeditivos da vinculação de instrumentador a empresa fornecedora de insumos hospitalares - em grande parte embasado nas normas anteriormente mencionadas. O parecer e o próprio representante trazem ainda menção à jurisprudência acerca de atribuição de responsabilidade ao médico cirurgião titular sobre os atos praticados pelos instrumentadores cirúrgicos, de modo que considera indevido inserir as empresas fornecedoras nessa relação (peça 1, p. 5-6) .
De outra sorte, alega que o edital não trouxe a devida inclusão dos gastos com mão de obra do referido profissional em planilha orçamentária, e cita entendimento de Marçal Justen Filho acerca das consequências de ausência da correta estimativa dos custos que devem ser suportados pela empresa contratada; o art. 7º, §2º, incisos I e II, da Lei 8.666/1993, que estabelece a obrigatoriedade, no projeto básico, de orçamento detalhado em planilhas que expressem a composição de todos os preços; o art. 3º, inciso II, da Lei 10.520/2002, segundo o qual o objeto licitado deve ser preciso, suficiente e claro; além de colacionar precedentes desta Corte de Contas acerca de sanções quando da ausência de previsão de gastos pelo órgão licitante e de caracterização imprecisa de insumos hospitalares licitados (peça 1, p. 6-9) .
Conclui que a empresa que disponibilizar instrumentador suportará riscos trabalhistas, custos de administração, de recursos humanos operacionais, além de riscos de responsabilidade civil e criminal, considerando o alto grau de exposição envolvida em procedimentos cirúrgicos ou de emergência em qualquer complexidade, de modo que a disponibilização de mão de obra ao Poder Público carece de planejamento do órgão licitante e previsão de pagamento à empresa contratada (peça 1, p. 9) .
Retoma o argumento da alta imprevisibilidade imposta pela expressão "caso seja solicitado", e traz à baila o art. 9º do Decreto Federal 7982/2013, que obriga que as minutas das atas de registro de preços contenham nível de precisão adequado mediante prévia estimativa da quantidade dos itens licitados, incluindo mão de obra e outros custos. Por fim, traz entendimento do Tribunal de Contas do Estado de São Paulo acerca da necessidade de definição das expectativas das quantidades a serem adquiridas em sistema de registro de preços (peça 1, p. 9-10) .
 O representante trouxe como evidências para as irregularidades apontadas acima os documentos constantes nas peças	 4 a 8.
Afirma ainda que existe dano irreversível para a administração pública caso o TCU não suspenda imediatamente o objeto, com a seguinte justificativa (peça 1, p. 11) :
a não atuação em caráter de urgência pelo TCU acarretaria prejuízo à ampla competitividade do certame, à execução do decorrente contrato e 		à busca da proposta mais vantajosa;
existência de interesse público na adoção de medida cautelar, considerando que os serviços de disponibilização de insumos médicos poderão ser comprometidos por haver infração a preceitos do CFM;
a cautelar pleiteada não ocasionaria prejuízos à Administração Pública ou à sociedade, considerando que o edital poderia ser alterado para sanar suas ilegalidades.
Assim, requer que seja julgada procedente a representação, que seja suspenso liminarmente o certame em tela, e que seja retificado ou anulado o edital tendo em vista a necessidade de corrigir ilegalidades, com a consequente reabertura dos prazos do certame (peça 1, p. 12) .
EXAME DE ADMISSIBILIDADE 
Inicialmente, deve-se registrar que a representação preenche os requisitos de admissibilidade constantes no art. 235 do Regimento Interno do TCU, haja vista a matéria ser de competência do Tribunal, referir-se a responsável sujeito a sua jurisdição, estar redigida em linguagem clara e objetiva, conter nome legível, qualificação e endereço do representante, bem como encontrar-se acompanhada de suficientes indícios concernentes à irregularidade ou ilegalidade.
Destaca-se que os recursos empregados na licitação são de origem federal, oriundos de aplicação direta de recurso federal, tendo em vista que a unidade jurisdicionada é empresa pública federal.
Além disso, Hexagon Industria E Comercio de Implantes Ortopédicos Ltda, cuja qualificação é de licitante, contratado ou pessoa física ou jurídica (Lei de Licitações) , tendo como procurador André Santana Navarro, possui legitimidade para representar ao Tribunal, consoante disposto no art. 113, § 1º, da Lei 8.666/1993, c/c o art. 237 do Regimento Interno/TCU.
Ainda, conforme dispõe o art. 103, § 1º, in fine, da Resolução - TCU 259/2014, verifica-se a existência do interesse público no trato das supostas irregularidades, tendo em vista que, caso confirmadas, há potencial risco de inexecução ou execução insatisfatória do contrato.
Dessa forma, a representação poderá ser conhecida, por estarem presentes todos os requisitos de admissibilidade constantes no art. 113, § 1º, da Lei 8.666/1993, c/c os arts. 235 e 237, VII, do Regimento Interno/TCU, e no art. 103, § 1º, da Resolução - TCU 259/2014.
EXAME SUMÁRIO 
Na oportunidade, deixa-se de proceder ao exame sumário previsto no caput do art. 106 da Resolução - TCU 259/2014, dando-se prosseguimento ao processo, consoante permissivo constante do §5º do aludido artigo, visto que relevante e necessária a atuação direta deste Tribunal no caso concreto, uma vez que, a teor do que prescreve o art. 106, §7º, I, da precitada resolução, a matéria de fundo tratada nos presentes autos tende a agregar valor à construção de jurisprudência sobre a tese discutida e/ou os fatos trazidos são considerados de alto risco, relevância ou materialidade. 
EXAME TÉCNICO
Da análise dos pressupostos da concessão de cautelar
Consoante o art. 276 do Regimento Interno/TCU, o Relator poderá, em caso de urgência, de fundado receio de grave lesão ao Erário, ao interesse público, ou de risco de ineficácia da decisão de mérito, de ofício ou mediante provocação, adotar medida cautelar, determinando a suspensão do procedimento impugnado, até que o Tribunal julgue o mérito da questão. Tal providência deverá ser adotada quando presentes os pressupostos da plausibilidade jurídica e do perigo da demora.
Fumus boni iuris 
Caso comprovada a irregularidade da exigência de que a empresa fornecedora de insumos de órtese e prótese também disponibilize instrumentador cirúrgico quando solicitado, pode-se considerar a possibilidade de restrição de competitividade ou mesmo de fracasso da licitação, inexecução contratual ou complicações na execução e fiscalização do objeto.
Em sede liminar e visando à celeridade processual, foi realizado contato telefônico, em 16/8/2022, com a Pregoeira, Sra. Debora Valente (informações de contato à peça 4, p. 1) . Após consultar a área técnica requisitante da licitação, a pregoeira enviou por e-mail (peça 11) a informação de que a previsão da presença de instrumentador se dá quando há equipamentos ou instrumental de uso específico em determinada prótese, caso haja necessidade de acompanhamento ou orientação quanto ao seu uso. Complementou que o profissional é requisitado em casos específicos, por solicitação da equipe médica, e encaminhou cópia da Decisão-HCPA 7/2014 (peça 12) , que se refere às regras para acesso, circulação e conduta de fornecedores nas dependências do nosocômio.
Nota-se que, se tomados em conjunto, os dispositivos do Termo de Referência (peça 4, p. 35) que fazem alusão ao profissional que deve ser enviado pela empresa fornecedora, causam uma confusão ou ambiguidade em sua interpretação. Vejam-se os textos (peça 4, p. 35-36) :
"A empresa arrematante deverá disponibilizar instrumentador em sala cirúrgica, caso seja solicitado."
 "Disponibilizar profissional técnico em sala durante o procedimento, quando solicitado pela equipe cirúrgica, sendo que o mesmo deverá obedecer a Decisão 007/2014 do HCPA."
O Parecer CFM 22/2018, cujas ementa e conclusão já foram reproduzidas no item 5 desta instrução, deixa claro que o representante da empresa, apesar de poder agir junto à mesa do instrumental que representa, não se confunde com o instrumentador cirúrgico, o qual é parte integrante da equipe cirúrgica, sob responsabilidade do cirurgião titular.
Corroborando essa informação, extrai-se do Parecer Técnico 4/2016-Coren/MS que a equipe cirúrgica é composta pelo cirurgião (chefe da equipe) , o assistente, o anestesiologista, o instrumentador cirúrgico e o circulante de sala de operação, sendo os três primeiros necessariamente médicos; o circulante, membro da equipe de enfermagem; e o instrumentador, geralmente profissional da equipe de enfermagem (peça 13, p. 2) . O parecer ainda esclarece que a profissão de instrumentador cirúrgico não está regulamentada em lei, mas a existência do instrumentador cirúrgico tem previsão legal na Lei 7.498/1986 - Lei do Exercício Profissional de Enfermagem (peça 13, p. 3) .
O mesmo documento menciona ainda diversas responsabilidades do profissional de instrumentação cirúrgica, como zelar pelo perfeito funcionamento do instrumental e equipamentos, ordenar e controlar o instrumental, preparar o material a ser utilizado na cirurgia, selecionar e apresentar instrumentos usados pelo cirurgião e assistente durante o ato cirúrgico, monitorar o material usado e fazer a solicitação de reposição de material de consumo, estar atento aos movimentos da equipe cirúrgica, tendo sob seu controle a quantidade exata de compressas, gazes, agulhas e demais objetos que não podem ser perdidos ou esquecidos, preparar e desmontar as mesas para a cirurgia e guardar o material, além de estar atento à manutenção da assepsia de toda a equipe cirúrgica (peça 13, p. 2) . 
Deste modo, não parece adequado que tais responsabilidades possam ser transferidas completamente a representante técnico de empresa fornecedora de material. O mais lógico e plausível seria a atuação de tal representante como orientador dos membros da equipe cirúrgica que se fizerem necessários - inclusive o instrumentador cirúrgico, podendo atuar em seu auxílio, mas com ele não se confundindo. As próprias palavras utilizadas no e-mail enviado pela pregoeira após consulta à área técnica - "caso haja necessidade de acompanhamento ou orientação quanto a seu uso" (peça 11) , também denotam a função de auxílio, e não de instrumentação principal, em que pese o termo "instrumentador" tenha sido mantido na resposta.
Desta forma, foi reforçado o questionamento, via e-mail (peça 11) , para que o HCPA esclarecesse se o termo 'instrumentador', utilizado no Termo de Referência, alude ao profissional instrumentador que deve compor a equipe cirúrgica ou a profissional técnico para prestar orientações à equipe cirúrgica quando solicitado. Em que pese a resposta do Hospital não tenha chegado a tempo de se concluir esta instrução no prazo definido para expedientes com solicitação de medida cautelar, mantém-se a plausibilidade de que a exigência editalícia seja para profissional técnico que possa oferecer orientações à equipe cirúrgica, inclusive acerca da instrumentação, quando necessário, tendo a terminologia utilizada gerado ambiguidade, como já comentado. A retificação do edital para substituição do termo "instrumentador" utilizado em seu Termo de Referência, ou a melhor explicação das atribuições de tal função, sanariam a questão apontada nestes autos.
Em 18/8/2022, quando este processo se encontrava em fase de revisão, foi feito contato telefônico pela Pregoeira, informando que ainda não recebera os esclarecimentos por parte da área técnica, mas que a fase de abertura das propostas, previstas para esta data, havia sido suspensa até que haja a clarificação do tema.
Cabe acrescentar que o edital não sofreu nenhuma impugnação em via administrativa, tampouco pedidos de esclarecimento, conforme pontuou a Pregoeira no contato telefônico realizado. Ou seja, a empresa representante não se deu ao trabalho de esclarecer sua dúvida ou requerer a correção do edital diretamente ao Hospital licitante antes de acionar esta Corte de Contas. Em que pese o acionamento da instância do Controle Externo não seja dependente de que sejam antes exauridos os mecanismos administrativos de resolução de dúvidas e controvérsias, tal prática seria a mais recomendada como meio de se obter uma solução mais rápida ao caso.
Periculum in mora e Periculum in mora reverso
Está configurado o pressuposto do perigo da demora por tratar-se de contratação decorrente de registro de preço, cuja ata de registro de preços decorrente do certame não foi assinada.
Em relação ao perigo da demora reverso, não há como concluir acerca da presença do pressuposto, uma vez que não há informações acerca da existência de contrato ou ata de fornecimento ainda vigente, da qual o hospital possa obter as necessárias órteses e próteses ora licitadas.
CONCLUSÃO
Diante do exposto, propõe-se o conhecimento da representação, satisfeitos os requisitos de admissibilidade constantes no art. 113, § 1º, da Lei 8.666/1993, c/c os arts. 235 e 237, VII, do Regimento Interno/TCU, e no art. 103, § 1º, da Resolução - TCU 259/2014. Além disso, em que pese estarem configurados os pressupostos do perigo da demora e da plausibilidade jurídica nos argumentos trazidos na representação, não há elementos suficientes nos autos para a conclusão acerca do pressuposto do perigo da demora reverso, motivo pelo qual será proposta a realização de oitiva prévia.
INFORMAÇÕES ADICIONAIS
Não houve pedido de ingresso aos autos por parte do representante. 
Não houve pedido de vista e/ou cópia por parte do representante.
Não houve pedido de sustentação oral por parte do representante. 
Não há processos conexos e apensos.
PROPOSTA DE ENCAMINHAMENTO
Em virtude do exposto, propõe-se:
a. conhecer da representação, satisfeitos os requisitos de admissibilidade constantes no art. 113, § 1º, da Lei 8.666/1993, c/c os arts. 235 e 237, VII, do Regimento Interno deste Tribunal, e no art. 103, § 1º, da Resolução - TCU 259/2014;
b. realizar a oitiva prévia do Hospital de Clínicas de Porto Alegre, com fulcro no art. 276, § 2º, do Regimento Interno deste Tribunal para que, no prazo de cinco dias úteis, se pronuncie, referente ao objeto pregão 237/2022, acerca da existência dos pressupostos da medida cautelar pleiteada e acerca dos indícios de irregularidade indicados nesta instrução, em especial quanto ao seguinte tópico:
b.1. esclarecer se o texto do Termo de Referência do Pregão Eletrônico 237/2022 traz exigência apenas de profissional técnico representante da empresa, ou se se refere ao profissional instrumentador que compõe a equipe cirúrgica e que deve ser função de profissional da saúde, de acordo com o Parecer CFM 22/2018;
b.2. demais informações que julgar necessárias; e
b.3 designação formal de interlocutor que conheça da matéria para dirimir eventuais dúvidas, informando nome, função/cargo, e-mail e telefone de contato.
c. alertar o Hospital de Clínicas de Porto Alegre quanto à possibilidade de o TCU vir a conceder medida cautelar para a suspensão do ato ou procedimento impugnado, caso haja indicativo de afronta às normas legais e/ou possibilidade de ocorrência de prejuízos à Administração;
d. encaminhar cópia da presente instrução ao Hospital de Clínicas de Porto Alegre, de maneira a embasar as respostas à oitiva prévia.

André Santana Navarro (300043/OAB-SP).

Não atuou.

REPRESENTAÇÃO. PREGÃO. REGISTRO DE PREÇOS. FORNECIMENTO DE ORTESES E PROTESES. CONHECIMENTO. IMPROCEDÊNCIA. PERDA DE OBJETO DA MEDIDA CAUTELAR REQUERIDA. RECOMENDAÇÃO.

REPRESENTAÇÃO (REPR)

Secretaria de Controle Externo da Saúde (SecexSaude).

Trata-se de representação protocolada por Hexagon Industria e Comércio de Implantes Ortopédicos Ltda. a respeito de possíveis irregularidades no pregão 237/2022 promovido pelo Hospital de Clínicas de Porto Alegre, sem previsão de valor estimado, para fornecimento de materiais de órtese e prótese para ortopedia.
	Em síntese, a representante alega afronta à decisão do Conselho Federal de Medicina (CFM) sobre a incompatibilidade de prestação de serviços médicos em sala cirúrgica com o fornecimento de insumos hospitalares, uma vez que o edital exige a presença de instrumentador, nos casos em que for solicitado pela equipe cirúrgica. 
	Além de contrariar decisão do CFM, essa disposição do instrumento convocatório acarreta imprevisibilidade para formulação de proposta, pelo fato de o profissional não constar como item da planilha orçamentária.
	Assim, requer seja julgada procedente a representação, suspenso liminarmente o certame e que retificado ou anulado o edital, tendo em vista a necessidade de corrigir ilegalidades, com a consequente reabertura dos prazos do certame.
	A unidade técnica, após entrar em contato telefônico e por e-mail com a pregoeira, concluiu que o texto do termo de referência não é suficientemente claro quanto ao tipo de instrumentador exigido na contratação. 
	Propôs conhecer da representação e realizar oitiva prévia do HCPA para que esclareça "se o texto do Termo de Referência do Pregão Eletrônico 237/2022 traz exigência apenas de profissional técnico representante da empresa, ou se refere ao profissional instrumentador que compõe a equipe cirúrgica e que deve ser função de profissional da saúde, de acordo com o Parecer CFM 22/2018".
	Embora a verificação do cumprimento de normas do CFM quanto às atribuições de fornecedores e de profissionais contratados, em salas cirúrgicas, fuja do conjunto de atribuições do Tribunal, as alegações sobre insuficiência de informações para formulação de propostas em processo licitatório fundamentam a atuação desta Corte no presente processo.
	Assim, conheço da representação, por preencher os requisitos previstos nos artigos 235 e 237 do Regimento Interno do TCU.
	Quanto ao mérito, divirjo da unidade técnica quanto à necessidade de oitiva prévia para confirmar o afastamento da fumaça do bom direito. O processo tem informações suficientes para solução de mérito.
	A pregoeira informou por e-mail (peça 11) que a previsão da presença de instrumentador do fornecedor é necessária quando há equipamentos ou instrumental de uso específico em determinada prótese, caso haja necessidade de acompanhamento ou orientação para a equipe cirúrgica. O técnico é requisitado em casos específicos, por solicitação da equipe médica e deve cumprir as regras de conduta para fornecedores nas dependências do hospital (Decisão-HCPA 7/2014) .
	Compulsando o texto do termo de referência (anexo III do edital - peça 4, p. 35 e 36) , é possível concluir que está de acordo com a explicação fornecida pela pregoeira e que o instrumentador citado no edital não se confunde com o instrumentador cirúrgico, vinculado à equipe médica: 
"A empresa arrematante deverá disponibilizar instrumentador em sala cirúrgica, caso seja solicitado."
 "Disponibilizar profissional técnico em sala durante o procedimento, quando solicitado pela equipe cirúrgica, sendo que o mesmo deverá obedecer a Decisão 007/2014 do HCPA."
	A própria SecexSaúde concluiu nesse sentido:
mantém-se a plausibilidade de que a exigência editalícia seja para profissional técnico que possa oferecer orientações à equipe cirúrgica, inclusive acerca da instrumentação, quando necessário, tendo a terminologia utilizada gerado ambiguidade, como já comentado. A retificação do edital para substituição do termo "instrumentador" utilizado em seu Termo de Referência, ou a melhor explicação das atribuições de tal função, sanariam a questão apontada nestes autos
	O argumento relativo à expressão "caso seja solicitado" e o fato de o item e seus quantitativos não constarem da planilha para formulação da proposta, não foram tratados pela SecexSaúde.
	Sobre esse ponto, esclareço que se trata de contratação sob demanda, ou seja, os equipamentos e acessórios são solicitados quando necessários, de acordo com o agendamento de cirurgias. 
	O termo de referência estabelece que os itens que não possuem consignação permanente serão solicitados por e-mail com dados do procedimento, horário, itens e nome do paciente. O prazo de entrega é de "6 horas após solicitação, de acordo com a escala cirúrgica, acompanhando instrumentais e equipamentos necessários à utilização do material e devolvidos após término do procedimento".
	As quantidades de materiais e equipamentos de uso temporário foram estimadas (peça 4, p. 37/38) . 
	Presume-se, portanto, que a necessidade de profissional técnico para suporte à equipe médica varie de acordo com a demanda dos itens que serão programados sob demanda. 
	Sem prejuízo de tais conclusões, cabe informar que a fase de abertura das propostas, prevista para 18/8/2022, foi suspensa pela pregoeira até que sejam exaradas orientações deste Tribunal. 
	Assim, considerando todo o exposto e, complementarmente, o fato de o edital não ter sofrido impugnação em via administrativa ou pedidos de esclarecimento por nenhum licitante, incluindo a representante, é possível considerar a representação improcedente, restando prejudicada a cautelar requerida.
	Adicionalmente, com o objetivo de aperfeiçoar o procedimento licitatório em tela e os futuros, recomendo ao HCPA que, antes da fase de abertura das propostas, divulgue esclarecimento com objetivo de sanar dúvidas semelhantes às levantadas nesta representação, tendo em vista a possibilidade de interpretação dúbia do termo de referência do Pregão Eletrônico 237/2022, quanto à requisição de "instrumentador" para suporte à equipe médica. 
	Feitas essas considerações, voto para que o Tribunal adote a minuta de acórdão que submeto ao Colegiado.
TCU, Sala das Sessões, em 24 de agosto de 2022.
WALTON ALENCAR RODRIGUES 
Relator